ACORDAO-COMPLETO-2557308

ACÓRDÃO 2782/2022 ATA 47/2022 - PLENÁRIO

VISTOS, relatados e discutidos estes autos que tratam de tomada de contas especial instaurada pelo Ministério da Cidadania, em razão da não comprovação da regular aplicação dos recursos repassados pela União, por meio do Convênio 15/2010, firmado entre o Ministério do Desenvolvimento Social e Combate à Fome e o Município de Campo Magro/PR,
ACORDAM os Ministros do Tribunal de Contas da União, reunidos em sessão do Plenário, ante as razões expostas pelo Relator, em:
9.1. com fundamento nos arts. 169, inciso VI, e 212, do Regimento Interno, c/c o art. 11 da Resolução-TCU 344/2022, arquivar a presente tomada de contas especial, uma vez constatada a ocorrência da prescrição das pretensões punitiva e ressarcitória; e
9.2. encaminhar cópia desta deliberação ao Sr. José Antônio Pase e à Secretaria Especial do Desenvolvimento Social do Ministério da Cidadania.

Tomada de contas especial instaurada em razão da não comprovação da regular aplicação dos recursos repassados por meio de convênio que tinha por objeto a implantação de feira popular no município.

Secretaria Especial do Desenvolvimento Social.

3. Responsável: José Antônio Pase (XXX.369.470-XX).

13.1. Ministros presentes: Bruno Dantas (na Presidência), Walton Alencar Rodrigues, Benjamin Zymler (Relator), Aroldo Cedraz, Vital do Rêgo, Jorge Oliveira e Antonio Anastasia.
13.2. Ministros-Substitutos convocados: Augusto Sherman Cavalcanti e Marcos Bemquerer Costa.
13.3. Ministro-Substituto presente: Weder de Oliveira.

BENJAMIN ZYMLER

Cuidam os autos de tomada de contas especial instaurada pelo Ministério da Cidadania, em razão da não comprovação da regular aplicação dos recursos repassados pela União, por meio do Convênio 15/2010, firmado entre o Ministério do Desenvolvimento Social e Combate à Fome e o Município de Campo Magro/PR.
2.	A aludida avença tinha por objeto "o apoio à implantação de Feira Popular no Município de Campo Magro/PR, visando à comercialização direta de produtos de agricultores familiares, urbanos e periurbanos, para a melhoria da renda do produtor, maior disponibilidade de alimentos saudáveis e de baixo custo para a população e dinamização da economia local pela geração de empregos e maior circulação de mercadorias, a fim de estimular a diversificação da produção, promovendo a inclusão das famílias e atuando como mecanismo de controle e redução de preços de alimentos básicos, além de aumentar o conhecimento técnico dos agricultores por meio da capacitação, fortalecendo seu potencial empreendedor".
3.	Para a consecução do ajuste, foi previsto o aporte de R$ 117.505,36, sendo R$ 114.879,40 à conta do concedente e o restante à conta da contrapartida do convenente. O convênio teve vigência de 28/6/2010 a 30/6/2012, com prazo para apresentação da prestação de contas em 29/8/2012. Os valores a cargo da União foram integralmente transferidos.
4.	O órgão concedente apontou que não houve a comprovação da execução física do objeto do convênio. Por esse motivo, o Ministério da Cidadania instaurou a presente tomada de contas especial e, ao final, concluiu pela existência de prejuízo no valor original de R$ 59.003,05, imputando-se a responsabilidade ao Sr. José Antônio Pase, então Prefeito Municipal de Campo Magro/PR no período de 1º/1/2009 a 31/12/2012, na condição de gestor dos recursos.
5.	Submetidos os autos ao descortino do TCU, determinei a citação do aludido responsável, em virtude da irregularidade consignada no item anterior.
6.	Transcorrido o prazo regimental, sem a manifestação do ex-prefeito, a SecexTCE deu seguimento ao exame da matéria, na forma da instrução transcrita parcialmente a seguir, com os ajustes de forma que entendi pertinentes:
"ANÁLISE DOS PRESSUPOSTOS DE PROCEDIBILIDADE DA IN/TCU 71/2012
Avaliação de Viabilidade do Exercício do Contraditório e Ampla Defesa
15.	Verifica-se que não houve o transcurso de mais de dez anos desde o fato gerador sem que tenha havido a notificação do responsável pela autoridade administrativa federal competente (art. 6º, inciso II, c/c art. 19 da IN/TCU 71/2012, modificada pela IN/TCU 76/2016) , uma vez que o fato gerador da irregularidade sancionada ocorreu em 29/8/2012 (data em que o convenente apresentou a prestação de contas final, conforme peça 21) e o responsável foi notificado sobre a irregularidade pela autoridade administrativa competente conforme segue:
15.1.	José Antônio Pase, por meio do ofício acostado à peça 70, recebido em 5/1/2017, conforme AR (peça 71) .
Valor de Constituição da TCE 	
16.	Verifica-se, ainda, que o valor atualizado do débito apurado (sem juros) , em 1º/1/2017, era de R$ 100.074,60; portanto, superior ao limite mínimo de R$ 100.000,00, na forma estabelecida pelos arts. 6º, inciso I, e 19 da IN/TCU 71/2012, modificada pela IN/TCU 76/2016.  
OUTROS PROCESSOS/DÉBITOS NOS SISTEMAS DO TCU COM OS MESMOS RESPONSÁVEIS
17.	Informa-se que não foi encontrado débito imputável ao responsável em outros processos no Tribunal.
18.	A tomada de contas especial está, assim, devidamente constituída e em condição de ser instruída.
EXAME TÉCNICO
Da validade das notificações:
19.	Preliminarmente, cumpre tecer breves considerações acerca da forma como são realizadas as comunicações processuais no TCU. A esse respeito, destacam-se o art. 179 do Regimento Interno do TCU (Resolução 155, de 4/12/2002) e o art. 4º, inciso III, § 1º, da Resolução TCU 170/2004, in verbis:
[...]
20.	Bem se vê, portanto, que a validade da citação via postal não depende de que o aviso de recebimento seja assinado pelo próprio destinatário da comunicação, o que dispensa, no caso em tela, a entrega do AR em "mãos próprias". A exigência da norma é no sentido de o Tribunal verificar se a correspondência foi entregue no endereço correto, residindo aqui a necessidade de certeza inequívoca. 
21.	Não é outra a orientação da jurisprudência do TCU, conforme se verifica nos julgados a seguir transcritos:
[...]
22.	A validade do critério de comunicação processual do TCU foi referendada pelo Supremo Tribunal Federal, nos termos do julgamento do MS-AgR 25.816/DF, por meio do qual se afirmou a desnecessidade da ciência pessoal do interessado, entendendo-se suficiente a comprovação da entrega do "AR" no endereço do destinatário:
[...]
Da revelia do responsável José Antônio Pase
23.	No caso vertente, a citação do responsável se deu em endereço proveniente da base de CPFs da Receita Federal, em sistema custodiado pelo TCU. A entrega do ofício citatório nesse endereço ficou comprovada (peças 100 a 102) .
24.	Nos processos do TCU, a revelia não leva à presunção de que seriam verdadeiras todas as imputações levantadas contra os responsáveis, diferentemente do que ocorre no processo civil, em que a revelia do réu opera a presunção da verdade dos fatos narrados pelo autor (Acórdão 1009/2018-TCU-Plenário, relator Min. Bruno Dantas; 2369/2013 - TCU - Plenário, relator Min. Benjamin Zymler; e 2449/2013 - TCU - Plenário, relator Min. Benjamin Zymler) . Dessa forma, a avaliação da responsabilidade do agente não pode prescindir da prova existente no processo ou para ele carreada. 
25.	Ao não apresentar sua defesa, o responsável deixou de produzir prova da regular aplicação dos recursos sob sua responsabilidade, em afronta às normas que impõem aos gestores públicos a obrigação legal de, sempre que demandados pelos órgãos de controle, apresentar os documentos que demonstrem a correta utilização das verbas públicas, a exemplo do contido no art. 93 do Decreto Lei 200/1967: "Quem quer que utilize dinheiros públicos terá de justificar seu bom e regular emprego na conformidade das leis, regulamentos e normas emanadas das autoridades administrativas competentes".
26.	Mesmo as alegações de defesa não sendo apresentadas, considerando o princípio da verdade real que rege esta Corte, procurou-se buscar, em manifestações do responsável na fase interna desta tomada de contas especial, se havia algum argumento que pudesse ser aproveitado em seu favor.	
27.	No entanto, os argumentos apresentados na fase interna (peças 21, 43 e 63) não elidem as irregularidades apontadas.
28.	Em se tratando de processo em que a parte interessada não se manifestou acerca das irregularidades imputadas, não há elementos para que se possa efetivamente aferir e reconhecer a ocorrência de boa-fé na conduta do responsável, podendo este Tribunal, desde logo, proferir o julgamento de mérito pela irregularidade das contas, conforme os §§ 2º e 6º do art. 202 do Regimento Interno do TCU (Acórdão 2064/2011-TCU-Primeira Câmara, relator Min. Ubiratan Aguiar; 6.182/2011-TCU-1ª Câmara, relator Min. Weder de Oliveira; 4.072/2010-TCU-1ª Câmara, relator Min. Valmir Campelo; 1.189/2009-TCU-1ª Câmara, relator Min. Marcos Bemquerer; e 731/2008-TCU-Plenário, relator Min. Aroldo Cedraz) .
29.	Dessa forma, o responsável José Antônio Pase deve ser considerado revel, nos termos do art. 12, § 3º, da Lei 8.443/1992, devendo o Tribunal julgar suas contas irregulares, condenando-o ao pagamento do débito apurado nos autos e aplicando-lhe a multa prevista no art. 57 da Lei 8.443/1992.
Prescrição da Pretensão Punitiva
30.	Vale ressaltar que a pretensão punitiva do TCU, conforme Acórdão 1441/2016-TCU-Plenário, relator Ministro Benjamin Zymler, que uniformizou a jurisprudência acerca dessa questão, subordina-se ao prazo geral de prescrição indicado no art. 205 do Código Civil, que é de dez anos, contado da data de ocorrência da irregularidade sancionada, nos termos do art. 189 do Código Civil, sendo esse prazo interrompido pelo ato que ordenar a citação, a audiência ou a oitiva do responsável.
31.	No caso em exame, não ocorreu a prescrição, uma vez que a irregularidade sancionada se deu em 29/8/2012 (data em que o convenente apresentou a prestação de contas final, conforme peça 21) e o ato de ordenação da citação ocorreu em 27/5/2022 (peça 99) .
CONCLUSÃO
32.	Em face da análise promovida na seção "Exame Técnico", verifica-se que o responsável José Antônio Pase não logrou comprovar a boa e regular aplicação dos recursos. Instado a se manifestar, optou pelo silêncio, configurando revelia, nos termos do § 3º do art. 12 da Lei 8.443/1992. Ademais, inexistem nos autos elementos que demonstrem a boa-fé do responsável ou a ocorrência de outros excludentes de culpabilidade.
33.	Verifica-se, também, que não houve a prescrição da pretensão punitiva, conforme análise já realizada.
34.	Tendo em vista que não constam dos autos elementos que permitam reconhecer a boa-fé do responsável, sugere-se que suas contas sejam julgadas irregulares, nos termos do art. 202, § 6º, do Regimento Interno do TCU, com imputação do débito atualizado monetariamente e acrescido de juros de mora, nos termos do art. 202, § 1º, do Regimento Interno do TCU, descontando-se o valor eventualmente recolhido, e com aplicação da multa prevista no art. 57 da Lei 8.443/1992.
35.	Por fim, como não houve elementos que pudessem modificar o entendimento acerca das irregularidades em apuração, mantém-se a matriz de responsabilização presente na peça 95.
PROPOSTA DE ENCAMINHAMENTO
36.	Diante do exposto, submetem-se os autos à consideração superior, propondo, ao Tribunal:
a)	considerar revel o responsável José Antônio Pase (CPF: XXX.369.470-XX) , para todos os efeitos, dando-se prosseguimento ao processo, com fulcro no art. 12, § 3º, da Lei 8.443/1992; 
b)	julgar irregulares, nos termos dos arts. 1º, inciso I, 16, inciso III, alíneas "b" e "c", 19 e 23, inciso III, da Lei 8.443/1992, as contas do responsável José Antônio Pase (CPF: XXX.369.470-XX) , condenando-o ao pagamento da importância a seguir especificada, atualizada monetariamente e acrescida dos juros de mora, calculada a partir da data discriminada até a data da efetiva quitação do débito, fixando-lhe o prazo de quinze dias para que comprove, perante o Tribunal, o recolhimento da referida quantia aos cofres do Tesouro Nacional, nos termos do art. 23, inciso III, alínea "a", da Lei 8.443/1992, c/c o art. 214, inciso III, alínea "a", do Regimento Interno do TCU.  
	Débitos relacionados ao responsável José Antônio Pase (CPF: XXX.369.470-XX) :
	Data de ocorrência
	Valor histórico (R$) 
	Tipo da parcela

	5/7/2010
	114.879,40
	Débito

	29/8/2012
	55.876,35
	Crédito

		Valor atualizado do débito (com juros) em 2/8/2022: R$ 176.259,18.
c)	aplicar, ao responsável José Antônio Pase (CPF: XXX.369.470-XX) , a multa prevista no art. 57 da Lei 8.443/1992, c/c o art. 267 do Regimento Interno do TCU, fixando-lhe o prazo de quinze dias, a contar da notificação, para que comprove, perante o Tribunal (art. 214, III, alínea "a", do Regimento Interno do TCU) , o recolhimento da dívida aos cofres do Tesouro Nacional, atualizada monetariamente desde a data do acórdão que for proferido por este Tribunal até a data do efetivo recolhimento, se paga após o vencimento, na forma da legislação em vigor;
d)	autorizar, desde logo, a cobrança judicial das dívidas, caso não atendida a notificação, conforme o disposto no art. 28, inciso II, da Lei 8.443/1992;
e)	autorizar, desde logo, se requerido, com fundamento no art. 26 da Lei 8.443/1992, c/c o art. 217, §1º, do Regimento Interno do TCU, o parcelamento das dívidas em até 36 parcelas, incidindo, sobre cada parcela, corrigida monetariamente, os correspondentes acréscimos legais, fixando-lhe o prazo de quinze dias, a contar do recebimento da notificação, para comprovar, perante o Tribunal, o recolhimento da primeira parcela, e de trinta dias, a contar da parcela anterior, para comprovar os recolhimentos das demais parcelas, devendo incidir, sobre cada valor mensal, atualizado monetariamente, os juros de mora devidos, no caso do débito, na forma prevista na legislação em vigor, alertando o responsável de que a falta de comprovação do recolhimento de qualquer parcela importará no vencimento antecipado do saldo devedor, nos termos do § 2º do art. 217 do Regimento Interno deste Tribunal; 
f)	enviar cópia do acórdão que for prolatado à Procuradoria da República no Estado do Paraná, nos termos do § 3º do art. 16 da Lei 8.443/1992, c/c o § 7º do art. 209 do Regimento Interno do TCU, para a adoção das medidas cabíveis;
g)	enviar cópia do acórdão que for proferido ao Ministério da Cidadania e ao responsável, para ciência;
h)	informar, à Procuradoria da República no Estado do Paraná, ao Ministério da Cidadania e ao responsável, que a deliberação que for adotada, acompanhada do relatório e do voto que a fundamentarem, estará disponível para consulta no endereço www.tcu.gov.br/acordaos, além de esclarecer que, caso requerido, o TCU poderá fornecer, sem custos, as correspondentes cópias, de forma impressa; e
i)	informar, à Procuradoria da República no Estado do Paraná, que, nos termos do parágrafo único do art. 62 da Resolução TCU 259/2014, os procuradores e membros do Ministério Público credenciados nesta Corte podem acessar os presentes autos de forma eletrônica e automática, ressalvados apenas os casos de eventuais peças classificadas como sigilosas, as quais requerem solicitação formal."
7.	O corpo diretivo da unidade técnica aquiesceu ao mencionado encaminhamento.
8.	O Ministério Público junto ao TCU se manifestou da seguinte forma:
	"À vista dos elementos constantes dos autos, pedimos vênias para divergir da proposta da SecexTCE (peça 104) , por entendermos ter havido a prescrição das pretensões punitiva e ressarcitória a cargo do TCU, a qual deve ter como parâmetro a Lei 9.873/99, consoante posição firmada pelo STF no julgamento do RE 636.886 e em diversos mandados de segurança que se seguiram.
	No presente caso, entre a elaboração do parecer financeiro em 21/12/2016 (peça 68) e a instauração da TCE em 20/8/2020 (ref. Peça 86, p. 2) , não identificamos qualquer ato de movimentação do processo a impedir a incidência do art. 1º, § 1º, da Lei nº 9873/99: "§ 1º Incide a prescrição no procedimento administrativo paralisado por mais de três anos, pendente de julgamento ou despacho, cujos autos serão arquivados de ofício ou mediante requerimento da parte interessada, sem prejuízo da apuração da responsabilidade funcional decorrente da paralisação, se for o caso".
	Desse modo, com as devidas vênias, manifestamo-nos por que o Tribunal declare prescritas as pretensões ressarcitória e punitiva no presente caso, determinando o arquivamento dos autos."
	É o relatório.

não há.

Procurador Marinus Eduardo De Vries Marsico.

TOMADA DE CONTAS ESPECIAL. CONVÊNIO PARA IMPLANTAÇÃO DE FEIRA POPULAR. NÃO COMPROVAÇÃO DA EXECUÇÃO FÍSICA. CITAÇÃO. REVELIA. OCORRÊNCIA DE PRESCRIÇÃO INTERCORRENTE. ARQUIVAMENTO.

TOMADA DE CONTAS ESPECIAL (TCE)

Secretaria de Controle Externo de Tomada de Contas Especial (SecexTCE).

Cuidam os autos de tomada de contas especial instaurada pelo Ministério da Cidadania, em razão da não comprovação da regular aplicação dos recursos repassados pela União, por meio do Convênio 15/2010, firmado entre o Ministério do Desenvolvimento Social e Combate à Fome e o Município de Campo Magro/PR.
2.	A aludida avença tinha por objeto "o apoio à implantação de Feira Popular no Município de Campo Magro/PR, visando à comercialização direta de produtos de agricultores familiares, urbanos e periurbanos [...]".
3.	O órgão concedente apontou que não houve a comprovação da execução física do objeto do convênio. 
4.	Submetidos os autos ao descortino do TCU, determinei a citação do Sr. José Antônio Pase, então Prefeito Municipal de Campo Magro/PR, em virtude da irregularidade consignada no item anterior.
6.	Transcorrido o prazo regimental, sem a manifestação do responsável, a SecexTCE analisou os elementos existentes nos autos e propôs o julgamento das contas pela irregularidade, com imputação do débito impugnado e aplicação de multa fundada no art. 57 da Lei 8.443/1992.
7.	O MPTCU divergiu do referido encaminhamento, por entender que houve a prescrição das pretensões punitiva e ressarcitória, tomando como parâmetro a Lei 9.873/1999. Segundo o Parquet, entre a elaboração do parecer financeiro, em 21/12/2016 (peça 68) , e a instauração da TCE, em 20/8/2020 (peça 86, p. 2) , não ocorreu qualquer ato de movimentação do processo, incidindo o art. 1º, § 1º, da aludida norma (prescrição intercorrente) . 
8.	Feito esse necessário resumo, passo a decidir.
9.	No presente caso, a SecexTCE e o MPTCU analisaram a ocorrência da prescrição conforme as regras do Código Civil e da Lei 9.873/1999, respectivamente. Todavia, após a instrução do processo pelas aludidas instâncias, sobreveio a Resolução-TCU 344/2022, que trouxe novo disciplinamento para a matéria, basicamente adotando as regras da última lei.
10.	Dito isso, verifico que, de fato, não foi adotado nenhum ato voltado ao prosseguimento da tomada de contas especial, de 23/12/2016, quando houve a notificação do responsável (peça 70) , ao dia 16/7/2020, quando foi determinada a retificação dos registros pertinentes no Siafi, visando o regular andamento do processo (peça 75) . Apenas em 27/8/2020, foi concluído e assinado o Relatório de tomada de contas especial (peça 86) .
11.	Sendo assim, cabe reconhecer a ocorrência de prescrição intercorrente, nos termos do art. 8º da Resolução-TCU 344/2022.
12.	Com isso, impõe-se o arquivamento do processo, conforme o art. 11 da referida norma c/c o art. 212 do Regimento Interno do TCU.
13.	Diante de todo o exposto, VOTO por que seja adotada a deliberação que ora submeto a este Colegiado.   
TCU, Sala das Sessões, em 13 de dezembro de 2022.
BENJAMIN ZYMLER 
Relator